臺灣板橋地方法院民事判決　九十一年度保險小上字第三號
　　上　訴　人　丙○○
　　訴訟代理人　乙○○
　　被　上訴人　新安產物保險股份有限公司
　　法定代理人　丁○○
　　訴訟代理人　甲○○
右當事人間請求侵權行為損害賠償事件，上訴人對於中華民國九十年十二月二十一日
本院三重簡易庭九十年度重保險小字第三五號民事小額第一審判決提起上訴，本院判
決如左：
    主      文
原判決關於命上訴人給付超過新臺幣壹萬陸仟肆佰壹拾元及自民國九十年十一月十三
日起至清償日止，按週年利率百分之五計算之利息部分，及該部份假執行之宣告，暨
訴訟費用之裁判均廢棄。
右開廢棄部分，被上訴人在第一審之訴駁回。
其餘上訴駁回。
第一審、第二審訴訟費用確定為新臺幣壹仟肆佰玖拾貳元，應由上訴人負擔之訴訟費
用額確定為新臺幣捌佰貳拾壹元，應由被上訴人負擔之訴訟費用額確定為新臺幣陸佰
柒拾壹元。
    事      實
甲、上訴人方面：
  一、聲明：（一）原判決不利上訴人部分廢棄。（二）右開廢棄部分，被上訴人在
      第一審之訴駁回。
  二、陳述：訴外人蔡宛真對於本件車禍肇事事故之發生，亦與有過失，且在車禍事
      故發生當時，上訴人已完成左轉之動作，蔡宛真始由後方追撞上訴人所駕駛之
      車輛，蔡宛真亦承認自己超速且與有過失。又本件事故依鑑定報告所載，訴外
      人蔡宛真駕駛之自小客車超速行駛，且未注意車前狀況，與上訴人所駕駛之營
      小客車左轉未讓直行車先行，同為肇事之原因，不應將責任全部歸屬於上訴人
      。原審法院未予審酌與有過失，為減輕或免除上訴人之賠償責任，其判決違背
      法令。
乙、被上訴人方面：
  一、聲明：上訴駁回。
  二、陳述：除與原審判決書所載者相同茲予引用外，補稱：在原審判決時尚未作成
      鑑定報告，該鑑定報告係原審判決後始作成，為新事實新證據，故原審沒有審
      酌鑑定報告之內容應不違法。且此項鑑定報告為新事實新證據，第二審法院應
      該不能予以審酌。又依路權歸屬，轉彎車應讓直行車先行，直行車應該有路權
      ，所以訴外人蔡宛真就本件車禍事故之發生，應無過失。
  三、證據：援用原審之立證方法。
    理      由
一、被上訴人之法定代理人雖於九十一年五月二十四日變更為嚴凱泰，惟查被上訴人
    既已於九十一年五月十五日委任訴訟代理人，本件訴訟程序自非當然停止，合先
    敘明。
二、按對於小額程序之第一審裁判之上訴或抗告，非以其違背法令為理由，不得為之
    ，民事訴訟法第四百三十六條之二十四第一項、第三項定有明文。次按損害之發
    生或擴大，被害人與有過失者，法院得減輕賠償金額，或免除之，此項規定，於
    被害人之代理人或使用人與有過失者，準用之，民法第二百十七條第一項、第三
    項定有明文。此規定之目的乃在謀求加害人與被害人間之公平，倘受害人於事故
    之發生亦與有過失時，由加害人負全部賠償責任，未免失之過苛，是以賦予法院
    得不待當事人之主張，減輕其賠償金額或免除之職權。換言之，基於過失相抵之
    責任減輕或免除，非僅為抗辯之一種，亦可使請求權全部或一部為之消滅，故裁
    判上得以職權斟酌之，如法院未予審酌兩造就事故之發生是否與有過失，即難謂
    無判決理由不備之違法（最高法院八十五年台上字第一七五六號判例參照）。再
    按凡判決有未載理由、所載理由不完備或不明瞭等情形者，均屬民事訴訟法第四
    百六十九條第六款判決不備理由之當然違背法令（最高法院七十九年度第一次民
    事庭會議決議參照）。本件上訴人以原審判決未審酌被上訴人被保險人陳麗琴之
    使用人即訴外人蔡宛真就本件車禍之發生亦與有過失，即為上訴人敗訴之判決，
    其判決違背法令，求予廢棄等語。經查原審判決未審酌被上訴人之被保險人陳麗
    琴之使用人即訴外人蔡宛真就本件車禍是否與有過失，即認本件車禍係因上訴人
    轉彎未讓直行車賢行，違反道路交通安全規則第一百零二條第一項第六款，令上
    訴人負全部賠償責任，揆諸前開說明，原判決未審酌民法第二百十七條過失相抵
    之法規，自屬民事訴訟法第四百六十八條判決不適用法規之違背法令，與民事訴
    訟法第四百三十六條之二十四之規定相符，上訴人之上訴應屬合法，先予敘明。
三、被上訴人起訴主張：被上訴人所承保之訴外人陳麗琴所有之車牌號碼ＤＶ─二七
    一九號自用小客車車體損失險，於九十年五月二十三日二十二時三十七分許，由
    訴外人即陳麗琴之女蔡宛真駕駛，行經臺北縣蘆洲市○○路二二一巷口時，遭上
    訴人所駕駛之車牌號碼Ｍ七─三七八號營業小客車，因轉彎未讓直行車先行，而
    違規撞損，經臺北縣警察局蘆洲分局三民派出所處理在案，且本件車禍發生時其
    路權應歸屬於駕駛直行車之蔡宛真，故蔡宛真就車禍之發生並無與有過失，自應
    由上訴人負全部之過失責任。被上訴人依據保險契約賠付訴外人陳麗琴車損修理
    費用，計新臺幣（下同）四萬八千六百元後，依據保險法第五十三條規定，取得
    代位求償權，屢向上訴人催討無著，爰本於侵權行為之法律關係，請求上訴人賠
    償四萬八千六百元及自起訴狀繕本送達翌日起至清償日止，按週年利率百分之五
    計算之利息等語（被上訴人於原審之前開請求，經原審駁回其中一萬八千七百三
    十四元及利息部分之請求，未據被上訴人聲明不服）。
四、上訴人則以訴外人蔡宛真對於本件車禍肇事事故之發生，亦與有過失，且在車禍
    事故發生當時，上訴人已完成左轉之動作，蔡宛真始由後方超速追撞上訴人所駕
    駛之車輛，蔡宛真亦承認自己超速且與有過失。又本件車禍事故，依鑑定報告所
    載，訴外人蔡宛真駕駛之自小客車超速行駛，且未注意車前狀況，與上訴人所駕
    駛之營小客車左轉未讓直行車先行，同為肇事之原因，不應將責任全部歸屬於上
    訴人，應依與有過失之法規，減輕或免除上訴人之賠償責任等語，置為抗辯。
五、查本件被上訴人主張上訴人駕駛前揭營業小客車，於上開時地與訴外人陳麗琴所
    有，由蔡宛真所駕駛之車號ＤＶ─二七一九號自用小客車，致被上訴人支出修理
    費用共計四萬八千六百元之事實，業據其於原審提出與所述相符之汽車行車執照
    、駕駛執照、汽車保險卡、服務廠估價單、汽車險賠款同意書、代位求償同意書
    、催告函各一紙、統一發票三紙及照片十三張（以上均為影本）為證，並為上訴
    人所不爭執，此部分尚堪採信為真實。
六、次按因故意或過失，不法侵害他人權利者，損害賠償責任，民法第一百八十四條
    第一項前段定有明文。又按轉彎車行駛至交岔路口，轉彎車應讓直行車先行，但
    直行車尚未進入交岔路口，而轉彎車已達中心處開始轉彎，直行車應讓轉彎車先
    行；再按汽車行駛時，駕駛人應注意車前狀況，並隨時採取必要之安全措施，道
    路交通安全規則第一百零二條第一項第六款、第九十四條第三項分別定有明文。
    經查本件被上訴人所承保訴外人陳麗琴所有之前開自用小客車，由蔡宛真駕駛於
    前揭時地行經臺北縣蘆洲市○○路二二一巷口時，與上訴人駕駛車號Ｍ七─三七
    八號營業小客車發生車禍，訴外人蔡宛真於警訊中陳稱：「我當時駕駛自用小客
    車ＤＶ─二七一九號往重陽橋方向行駛，當行至集賢路二二一巷口時，前方有輛
    車待左轉，我才沒有看見營小客車Ｍ七─三七八號，便發生擦撞：：：我得時速
    約六十公里」，又上訴人於警訊中亦自承：「我駕營小客車行經肇事地，左轉欲
    進入集賢路二二一巷時，與直行車輛ＤＶ─二七一九號發生擦撞」等語，有本院
    依被上訴人於原審聲請向臺北縣警察局蘆洲分局調閱之肇事資料附卷可稽，故當
    時上訴人係轉彎車，而訴外人蔡宛真則係直行車，應堪認定。而訴外人蔡宛真駕
    駛之車號ＤＶ─二七一九號自用小客車係右前車頭部位受損，另上訴人駕駛之Ｍ
    七─三七八號營業用小客車則係右後車門受損，此觀被上訴人於原審提出之車損
    照片影本及臺北縣警察局蘆洲分局肇事資料中之車損照片影本自明，又車禍發生
    後上訴人駕駛之營業用小客車係靠集賢路往重陽橋方向停止，則上訴人既係其右
    後側車門部位遭蔡宛真駕駛之前開自用小客車撞擊，其於車禍發生後車輛復靜止
    於集賢路往重陽橋方向之車道上，足證上訴人當時係未達交岔路口中心處即開始
    轉彎，與前開道路交通安全規則第一百零二條第一項第六款規定須轉彎車已達中
    心處並開始轉彎，直行車始應讓轉彎車先行之規定不符，足證上訴人確實未遵守
    轉彎車應讓直行車先行之規定，其就本件車禍之發生，係屬有過失，應堪認定。
    臺灣省臺北縣區車輛行車事故鑑定委員會之鑑定結果亦同此認定，有上訴人於原
    審提出該委員會鑑定報告書影本一件附卷足憑（見原審卷第二十七頁以下），上
    訴人就本件車禍之發生既有過失，且與被上訴人所承保之車輛所受之損害，有相
    當因果關，被上訴人於賠付訴外人陳麗琴修車費用後，代位被保險人向原告請求
    賠償所承保車輛之修車費及法定遲延利息，自無不合。
七、復按物被毀損時，被害人除得依民法第一百九十六條規定，請求被害人賠償其物
    因毀損所減少之價額外，並不排除民法第二百十三條至第二百十五條之適用。負
    損害賠償責任者，除法律另有規定或契約另有約定外，應回復他方損害發生前之
    原狀，但債權人亦得請求支付回復原狀所必要之費用，以代回復原狀。民法第二
    百十三條第一項、第三項定有明文。而依民法第一百九十六條請求賠償物因毀損
    所減少之價額者，得以修復費用為估定之標準，但以必要者為限（例如：修理材
    料以新品換舊品，應予折舊）（最高法院七十九年度第九次民事庭會議決議（一
    ）參照）。查本件被上訴人所承保之自小客車，係於八十八年十一月三日領照使
    用，此有行車執照影本一紙附卷可稽，至車禍發生時之九十年五月二十三日，其
    使用已十八個月又二十一日（依「營利事業所得稅結算申報查核準則」第九十五
    條第八項規定，固定資產提列折舊採用定率遞減法者，以一年為計算單位其使用
    期間未滿一年者，按實際使用之月數相當於全年之比例計算之，不滿一個月者，
    以月計）。本件修復費用零件為三萬七千二百元，修理工資為一萬四千四百元，
    有被上訴人所提統一發票三紙可證。其中零件費用部分，係以新品更換受損之舊
    零件。被上訴人以修復費用作為損害賠償之依據時，依上所述，其中零件之部分
    ，自應將折舊之部分予以扣除。參照行政院所頒「固定資產耐用年數表」及「固
    定資產折舊率表」之規定，小客車之耐用年數為五年，依定率遞減法，每年折舊
    千分之三百六十九，其最後一年之折舊額，加歷年折舊累積額，總和超過該資產
    成本原額之十分之九。是該受損時之折舊年數為十九個月，故系爭受損小客車更
    換零件依此計算之合理折舊額應為一萬八千七百八十元｛第一年折舊額：三七、
    二○○元×○．三六九＝一三、七二七元；第一年折舊後之殘值：三七、二○○
    元─一三、七二七元＝二三、四七三元；第二年折舊額（第二年僅有七個月）：
    二三、四七三元×○．三六九×七月＼一二月＝五、○五三元；第二年折舊後之
    殘值：二三、四七三元─五、○五三元＝一八、四二○元；故第一年加第二年之
    折舊額為一八、七八○元（即一三、七二七元＋五、○五三元＝一八、七八○元
    ），元以下均四捨五入｝，扣除折舊額後，被上訴人所受有零件更換之損害應為
    一萬八千四百二十元（即三七、二○○元─一八、七八○元＝一八、四二○元）
    。至於修理費用工資之部分，則不因新舊車輛而有所不同，全額均屬被上訴人之
    損害，故被上訴人所受之損害合計應為三萬二千八百二十元（即一八、四二○元
    ＋一四、四○○元＝三二、八二○元）。
八、再按損害之發生或擴大，被害人與有過失者，法院得減輕賠償金額，或免除之，
    前開規定，於被害人之代理人或使用人與有過失者，準用之，此觀民法第二百十
    七條第一項、第三項之規定自明。經查本件訴外人蔡宛真，在行車速率限制四十
    公里之車禍發生路段，以車速六十公里超速行駛，致與上訴人之營小客車發生車
    禍，足證蔡宛真所駕駛之自小客車超速行駛，且未注意車前狀況，與上訴人所駕
    駛之營小客車左轉未讓直行車先行，均同為本件肇事之原因，臺灣省臺北縣區車
    輛行車事故鑑定委員會鑑定意見書亦同此認定，本院審酌訴外人蔡宛真及上訴人
    之過失程度，認為上訴人及蔡宛真就本件事故之發生分別有二分之一之過失責任
    。又訴外人蔡宛真駕駛訴外人陳麗琴所有之系爭自用小客車，為陳麗琴之使用人
    ，依民法第二百十七條第三項準用同條第一項之規定，被害人陳麗琴之使用人蔡
    宛真之過失應視同損害賠償權利人即陳麗琴之過失，爰減輕上訴人賠償金額之二
    分之一。是本件被上訴人所得請求之賠償金額，為一萬六千四百十元（三二、八
    二○元÷二＝一六、四一○元）。
九、復按小額訴訟程序之判決，當事人於第二審程序不得提出新攻擊或防禦方法，民
    事訴訟法第四百三十六條之二十八前段固有明文，故若當事人於第一審程序中即
    已提出之攻擊防禦方法，第二審法院仍得斟酌之，當不受前開規定之限制，至為
    灼然。被上訴人固抗辯上訴人臺灣省臺北縣區車輛行車事故鑑定委員會之鑑定意
    見書，係屬上訴人於第二審程序中始提出之新攻擊防禦方法，於法不合等語。惟
    查上訴人係於原審九十年十二月七日言詞辯論終結後，同月二十一日宣示判決前
    提出臺灣省臺北縣區車輛行車事故鑑定委員會九十年十二月十三日函暨鑑定意見
    書影本各一件，此有前開函文暨鑑定意見書附於原審案卷內可按（見原審卷第二
    十七頁至第三十頁），是上訴人既係於原審宣示判決前即提出前開鑑定意見書，
    足證前開鑑定意見書係上訴人於第一審程序已提出，並非第二審程序始提出，自
    不受民事訴訟法第四百三十六條之二十八不得提出新攻擊防禦方法規定之限制，
    被上訴人前開抗辯洵無足採。至本院於第二審程序中向臺北縣警察局蘆洲分局調
    閱本件車禍肇事相關資料，亦係依被上訴人於原審起訴時即聲請本院調閱之證據
    （見起訴狀第一頁倒數第三行至第二行），亦非第二審程序中始提出之新攻擊或
    防禦方法，要不受前開規定之限制，均附此敘明。
十、綜上所述，被上訴人依侵權行為損害賠償之法律關係，請求上訴人給付一萬六千
    四百十元，及自起訴狀繕本九十一年十一月十三日起至清償日止，按週年利率百
    分之五計算之利息，為有理由，應予准許。逾此部分之請求，為無理由，應予駁
    回。又上開應准許部分，因本件屬小額訴訟程序，依民事訴訟法第四百三十六條
    之二十，應依職權宣告假執行，原審就超過上開應准許部分，為上訴人敗訴之判
    決，並依職權為假執行之宣告，自有未洽。上訴意旨就此部分指摘原判決不當，
    求予廢棄改判，為有理由。至於上開應准許部分，原審判命上訴人給付，並依職
    權為假執行之宣告，核無違誤，上訴意旨，就此部分仍執陳詞，指摘原判決不當
    ，求予廢棄，為無理由，應駁回其上訴。
十一、第一審、第二審訴訟費用（含原審確定應由被上訴人負擔之訴訟費用額二百七
      十六元）：第一審訴訟費用六百九十元、第二審裁判費四百五十元、第二審郵
      費三百五十二元（已支出二百五十元），合計一千四百九十二元，應由上訴人
      負擔百分之五十五即八百二十一元，應由被上訴人負擔百分之四十五即六百七
      十一元，爰確定如主文第四項所示。
十二、據上論結，本件上訴為一部有理由，一部無理由，依民事訴訟法第四百三十六
      條之三十二第一項、第二項、第四百三十六條之十九、第四百四十九條第一項
      、第四百五十條、第七十九條但書，判決如主文。
中　　　華　　　民　　　國　　九十一　　年　　　七　　　月　  十二　　　日
                          臺灣板橋地方法院民事第一庭
~B審判長法　官　許瑞助
~B　　　法　官　黃信滿
~B　　　法　官　周舒雁
右正本證明與原本無異
本判決不得上訴
中　　　華　　　民　　　國　　九十一　　年　    七　    月    十二      日
~B　法院書記官　曹秋冬
